ACORDAO-COMPLETO-2544238

ACÓRDÃO 4160/2022 ATA 27/2022 - SEGUNDA CÂMARA

VISTOS, relatados e discutidos estes autos em que se analisa ato de pensão civil deferida pelo extinto Ministério da Fazenda (atual Ministério da Economia) em benefício da Sra. Maria Eliene de Queiroz, companheira do instituidor Gilberto Nobre Cavalcante.
ACORDAM os Ministros do Tribunal de Contas da União, reunidos em Sessão da 2ª Câmara, ante as razões expostas pelo Relator, e com fulcro nos incisos III e IX do art. 71 da Constituição Federal e nos arts. 1º, inciso V, e 39, inciso II, da Lei 8.443/1992, c/c o art. 259, inciso II, do Regimento Interno/TCU, em:
9.1. considerar ilegal a concessão de pensão civil em favor da Sra. Maria Eliene de Queiroz, com negativa de registro do correspondente ato; 
9.2. dispensar o ressarcimento das quantias indevidamente recebidas de boa-fé pela interessada, consoante o disposto no Enunciado 106 da Súmula da Jurisprudência do TCU; 
9.3. determinar ao Ministério da Economia que adote as seguintes medidas: 
9.3.1. acompanhe os desdobramentos do processo 0805045-56.2019.4.05.8100, em trâmite na 1ª Vara Federal da Seção Judiciária do Ceará e, a partir da superveniente decisão judicial final desfavorável à inativa, implemente providências administrativas, dentro do prazo de 30 (dias) contados da ciência da referida decisão judicial, para incidência do teto constitucional ao somatório dos proventos e da pensão, bem como promova a reposição ao erário dos valores indevidamente percebidos, nos termos do art. 46 da Lei 8.112/1990, com a redação dada pela Medida Provisória 2.225-45/2001, caso a decisão judicial definitiva não disponha de modo contrário; 
9.3.2. no prazo de 15 (quinze) dias a contar da notificação desta Deliberação, dê ciência deste Acórdão à interessada, alertando-a de que o efeito suspensivo proveniente da interposição de eventuais recursos junto a este Tribunal não a eximirá da devolução dos valores percebidos indevidamente após sua notificação, caso os recursos não sejam providos, encaminhando, no prazo de 30 (trinta) dias, comprovante da referida comunicação a este Tribunal; e
9.4. dar ciência deste Acórdão ao Departamento de Assuntos Extrajudiciais da Advocacia-Geral da União para acompanhamento do processo indicado no subitem 9.3.1 acima, bem como à Consultoria Jurídica deste Tribunal, nos termos da Questão de Ordem 4/2011, aprovada pelo Plenário em 08/06/2011.

Autos em que se analisa ato de pensão civil deferido em benefício da Sra. Maria Eliene de Queiroz.

Segunda Câmara

Ministério da Fazenda (extinto).

3. Interessada: Maria Eliene de Queiroz (XXX.144.323-XX).

13.1. Ministros presentes: Bruno Dantas (Presidente), Augusto Nardes, Aroldo Cedraz e Antonio Anastasia.
13.2. Ministros-Substitutos presentes: Marcos Bemquerer Costa (Relator) e André Luís de Carvalho.

Maria Eliene de Queiroz e outras

MARCOS BEMQUERER

Trata-se de ato de pensão civil deferida pelo extinto Ministério da Fazenda (atual Ministério da Economia) em benefício da Sra. Maria Eliene de Queiroz, companheira do instituidor Gilberto Nobre Cavalcante.
2.	 A Secretaria de Fiscalização de Integridade de Atos e Pagamentos de Pessoal e de Benefícios Sociais - Sefip analisou o processo, concluindo haver irregularidade na concessão, conforme a instrução inserta à peça 5, assim vazada: 
"9. Ato: 52917/2021 - Inicial - Interessado: GILBERTO NOBRE CAVALCANTE - CPF: XXX.035.863-XX
9.1. Beneficiária: MARIA ELIENE DE QUEIROZ - CPF XXX.144.323-XX - companheira.
9.2. Parecer do Controle Interno: considerar o ato legal.
9.3. Constatação e análise: 
9.3.1. Ato com anexo do tipo sentença judicial (Processo nº 0805045-56.2019.4.05.8100) .
a.	Justificativa do Gestor de Pessoal: não há. Verificação efetuada no âmbito do TCU.
b.	Análise do Controle Interno: não há. Verificação efetuada no âmbito do TCU.
c.	Análise da Equipe Técnica: ilegal.
A Sentença judicial mencionada se refere à decisão que foi proferida no âmbito do processo 0805045-56.2019.4.05.8100, em trâmite na 1ª Vara Federal da Seção Judiciária do Ceará, que julgou procedente a pretensão para determinar que a parte ré considere isoladamente a aposentadoria e pensão percebidas pela autora para fins de aplicação do 'abate teto' (art. 37, inciso XI, da Carta Maior) , abstendo-se, assim, de realizar descontos nos proventos da demandante a tal título.
Referida decisão foi confirmada pela Primeira Turma do Tribunal Regional Federal da 5ª Região, cujo trecho da ementa segue abaixo:
'II - Acolhe-se o cálculo individualizado, relativamente a cada Cargo ou Benefício Previdenciário, para efeito de abate-teto, no sentido de que se afigura equivocada a conduta do poder público ao somar duas pensões por morte com proventos de uma aposentadoria, para aplicação do limite do abate-teto.
III - Ademais, os Órgãos de Cúpula do Judiciário e o próprio TCU, em interpretação administrativa, conferem ao artigo 37, XI, da Constituição Federal (com a redação dada pela EC nº 41/03) , teor que assinala, em caso de cumulação entre aposentadoria e pensão, legitimamente cumuláveis, que o abate-teto deve ser aplicado a cada benefício individualmente, e não ao somatório de ambos.
IV - Desta forma, mantém-se a Sentença no sentido de determinar que a parte ré considere isoladamente a aposentadoria e as pensões percebidas pelas Autoras para fins de aplicação do 'abate teto' (art. 37, inciso XI, da Carta Maior) , abstendo-se, assim, de realizar descontos nos proventos das demandantes a tal título, condenando, ainda, a parte ré a devolver às autoras os valores eventualmente descontados a título de 'abate-teto', acrescidos de juros e correção monetária.'
Referida decisão ainda não transitou em julgado.
Sobre esse assunto, recentemente o Supremo Tribunal Federal, após reconhecida a repercussão geral da matéria no RE 602.584, Relator: Ministro Marco Aurélio, fixou a seguinte tese: 'Ocorrida a morte do instituidor da pensão em momento posterior ao da Emenda Constitucional nº 19/1998, o teto constitucional previsto no inciso XI do artigo 37 da Constituição Federal incide sobre o somatório de remuneração ou provento e pensão percebida por servidor.' (julgado em 06/08/2020, Publicação em 23/11/2020) .
O instituidor da pensão faleceu em 18/09/2014, posteriormente a data de vigência da Emenda Constitucional 19/1998, atraindo o comando constitucional mencionado na decisão do STF.
A Sra. Maria Eliene de Queiroz, além do benefício pensional, recebe proventos da sua aposentadoria no cargo de Auditor Fiscal da Previdência Social, cujos valores somados ultrapassam o teto constitucional.
Dessa forma, cabe proposta de ilegalidade do ato, sem, no entanto, determinação para que o gestor apure o teto constitucional em relação à soma dos benefícios recebidos pela interessada, em função de decisão judiciária em sentido contrário.
9.4. O quadro resumo de ocorrências e, quando for o caso, o detalhamento da norma legal e da jurisprudência para a inconsistência acima elencada encontram-se no anexo II desta instrução. 
 (...) 
PROPOSTA DE ENCAMINHAMENTO
11. Ante o exposto, com fundamento no art. 71, inciso III, da Constituição Federal, no art. 1º, inciso V, e art. 39, incisos I e II, da Lei 8.443/1992, no art. 260 do Regimento Interno do Tribunal de Contas da União, propõe-se: 
11.1. considerar ILEGAL e recusar registro do ato de pensão civil de GILBERTO NOBRE CAVALCANTE do quadro de pessoal do MINISTÉRIO DA FAZENDA (extinto) , com base nos arts. 71, inciso III, da Constituição Federal, 1º, inciso V, e 39, inciso II, da Lei 8.443/1992 e 260, § 1º, do Regimento Interno/TCU;
11.2. determinar o envio das informações necessárias ao acompanhamento da ação que ampara o pagamento da rubrica judicial à Advocacia-Geral da União (AGU) , com ciência à Consultoria Jurídica deste Tribunal (CONJUR) ;
11.3. para o ato de Pensão civil de GILBERTO NOBRE CAVALCANTE, uma vez desconstituída a decisão que assegura, presentemente, o pagamento dos benefícios recebidos pela interessada sem a apuração do teto constitucional, ora impugnado por esta Corte, adote as medidas administrativas necessárias à regularização do seu pagamento, promovendo, ainda a reposição ao erário dos valores indevidamente percebidos, nos termos do art. 46 da Lei 8.112/1990, com a redação dada pela Medida Provisória 2.225-45/2001, caso a decisão judicial definitiva não venha a dispor de modo contrário;
11.4. com fulcro no art. 262, caput, do Regimento Interno deste Tribunal, determinar ao MINISTÉRIO DA FAZENDA (extinto) que: 
11.4.1. dê ciência, no prazo de quinze dias, contados da notificação, do inteiro teor desta deliberação à interessada, alertando-a de que o efeito suspensivo proveniente da interposição de eventuais recursos junto ao TCU não a exime da devolução dos valores percebidos indevidamente, caso o recurso não seja provido;
11.4.2. informe o teor do acórdão que vier a ser prolatado, encaminhando ao TCU, no prazo de trinta dias, comprovante da data de ciência pela interessada, nos termos do art. 4º, § 3º, da Resolução TCU 170/2004."
3.	O escalão dirigente da Sefip e o Ministério Público de Contas, representado pelo Procurador Júlio Marcelo de Oliveira, alinharam-se ao exame e ao encaminhamento sugeridos pela instrução acima reproduzida (peças 6 e 7) . 
	É o Relatório.

não há.

Procurador Júlio Marcelo de Oliveira.

PESSOAL. PENSÃO CIVIL. RECEBIMENTO CUMULADO DE PROVENTOS DE APOSENTADORIA E PENSÃO POR MORTE INSTITUÍDA EM DATA POSTERIOR À EMENDA CONSTITUCIONAL 19/1998. NECESSIDADE DE CONSIDERAR, PARA EFEITO DO TETO CONSTITUCIONAL, O SOMATÓRIO DE VALORES PERCEBIDOS A TÍTULO DE PROVENTOS E PENSÃO, CONFORME DECIDIDO PELO SUPREMO TRIBUNAL FEDERAL NO RECURSO EXTRAORDINÁRIO 602.584, COM REPERCUSSÃO GERAL. DECISÃO LIMINAR PROFERIDA EM AUTOS QUE TRAMITAM NA JUSTIÇA FEDERAL QUE AMPARA A INCIDÊNCIA DO TETO REMUNERATÓRIO ISOLADAMENTE AOS PROVENTOS DE APOSENTADORIA E PENSÃO. ILEGALIDADE DA CONCESSÃO. NEGATIVA DE REGISTRO DO ATO. DETERMINAÇÕES.

PENSÃO CIVIL (PCIV)

Secretaria de Fiscalização de Integridade de Atos e Pagamentos de Pessoal e de Benefícios Sociais - Sefip.

Em apreciação ato de pensão civil deferida pelo extinto Ministério da Fazenda (atual Ministério da Economia) em benefício da Sra. Maria Eliene de Queiroz, companheira do instituidor Gilberto Nobre Cavalcante.
2.		A Secretaria de Fiscalização de Integridade de Atos e Pagamentos de Pessoal e de Benefícios Sociais - Sefip constatou que a interessada percebe proventos de aposentadoria como servidora pública cumulativamente com a pensão civil ora em exame, instituída após a Emenda Constitucional 19/1998, o que impõe considerar, para efeito de teto remuneratório constitucional, o somatório dos valores recebidos de proventos de aposentadoria e de pensão, nos termos do Recurso Extraordinário (RE) 602.584.
3.		Nada obstante, informa a unidade técnica que sentença proferida no processo 0805045-56.2019.4.05.8100, em trâmite na 1ª Vara Federal da Seção Judiciária do Ceará, julgou procedente o pedido ofertado pela interessada (e outros) ao Poder Judiciário, para determinar que a ré (União) considerasse isoladamente a aposentadoria e a pensão percebida pela autora para fins de aplicação do teto constitucional (art. 37, inciso XI, da Carta Maior) , abstendo-se de realizar descontos nos proventos da beneficiária. Essa decisão foi referendada pelo Tribunal Regional Federal da 5ª Região, mas ainda não transitou em julgado.
4.		Em consequência, a secretaria especializada propõe a ilegalidade da concessão, com a negativa de registro do ato, sem determinação ao órgão de origem para que apure o teto constitucional em relação à soma dos benefícios recebidos pela interessada, ante o teor das decisões judiciais precitadas. 
5.		Sugere ainda que: a) sejam enviadas informações necessárias ao acompanhamento da ação que ampara o pagamento da rubrica judicial à Advocacia-Geral da União (AGU) , com ciência à Consultoria Jurídica deste Tribunal; e b) seja encaminhada ao órgão de origem determinação na linha de que, "uma vez desconstituída a ação que assegura, presentemente, o pagamento dos benefícios recebidos pela interessada sem a apuração do teto constitucional, ora impugnado por esta Corte, adote as medidas administrativas necessárias à regularização do seu pagamento, promovendo, ainda a reposição ao erário dos valores indevidamente percebidos, nos termos do art. 46 da Lei 8.112/1990, com a redação dada pela Medida Provisória 2.225-45/2001, caso a decisão judicial definitiva não venha a dispor de modo contrário." O Ministério Público de Contas alinhou-se ao encaminhamento da unidade técnica.
6.	Fixadas a situação fático-jurídica, a análise e a proposta de desfecho oferecida ao Tribunal para os autos, passo à apreciação da matéria.
7.		Nos autos do RE 602.584, com repercussão geral (tema 359) , o Supremo Tribunal Federal (STF) fixou a tese de que: "ocorrida a morte do instituidor da pensão em momento posterior ao da Emenda Constitucional nº 19/1998, o teto constitucional previsto no inciso XI do artigo 37 da Constituição Federal incide sobre o somatório de remuneração ou provento e pensão percebida por servidor." (julg. em 6/8/2020) .
8.		Em igual linha, está o entendimento desta Corte de Contas conferido à matéria, consoante o excerto de julgado colhido da ferramenta de pesquisa do Tribunal "jurisprudência selecionada': 
Acórdão 2895/2021-TCU-Plenário (rel. min. Aroldo Cedraz) 
"No caso da acumulação de proventos ou remunerações com pensão por morte, ante situação jurídica surgida em data posterior à EC 19/1998, cabível é considerar, para efeito de teto, o somatório de valores percebidos a título de remuneração, proventos e pensão."
9.		No caso dos autos, a Sra. Maria Eliene de Queiroz recebe proventos de aposentadoria referente ao cargo de Auditor Fiscal da Previdência Social e pensão civil por ter sido companheira do Sr. Gilberto Nobre Cavalcante, ex-servidor da Receita Federal do Brasil, falecido em 2014 (peça 3, p. 1) , em data bem posterior à edição da Emenda Constitucional 19/1998. 
10.	Nesse sentido, deveria ser observado, para fins de teto constitucional vencimental, o somatório dos valores correspondentes aos proventos de aposentadoria e de pensão, nos termos definidos pelo RE 602.584, secundado pelo Acórdão 2895/2021-TCU-Plenário.
11. 	Entretanto, como mencionado alhures, a continuidade desse pagamento irregular está amparada em provimento judicial que deferiu o pedido de tutela de urgência para obstar a incidência do "abate-teto" sobre o somatório dos pagamentos (de pensão e aposentadoria) , com confirmação do Tribunal ad quem  (peça 3, p. 6 a 9) . 
12.	Nesse contexto, deve ser considerada ilegal a concessão de pensão ora em exame, negando registro ao correspondente ato e condicionando a incidência do teto constitucional ao somatório dos proventos e da pensão à decisão de mérito a ser proferida naqueles autos que tramitam no Poder Judiciário, desde que seja desfavorável ao interesse da ex-servidora, em alinho com os precedentes desta Casa de Contas. 
13.	Quanto à proposta da unidade técnica de determinar ao órgão de origem a adoção de medidas administrativas para reposição ao erário dos valores indevidamente percebidos, caso a decisão judicial definitiva não venha a dispor de modo contrário (v. item 4 acima) , entendo que pode ser acolhida, porquanto está em afino com recentes decisões desta Casa, a exemplo dos Acórdão 3053/2022-TCU-Primeira Câmara (rel. min. Vital do Rêgo) , 3.556/2022 - 1ª Câmara (rel. min. Jorge Oliveira) e 3.782/2022 - 1ª Câmara (de minha relatoria) .
14.	Igualmente acompanho a sugestão de enviar informações à Advocacia-Geral da União, haja vista que tem aderência à Questão de Ordem 4/2011, aprovada pelo Plenário em 08/06/2011, em que se assentou a necessidade de dar ciência de deliberações desta Casa ao Departamento de Assuntos Extrajudiciais da AGU, para acompanhamento das demandas judiciais, bem como à Consultoria Jurídica deste Tribunal.
15.	 Por fim, esclareço que o ato em questão deu entrada nesta Corte de Contas em 2022 (peça 3, p. 1) , não se aplicando a sistemática de "registro tácito" pelo decurso de mais de cinco anos definida no Acórdão 122/2021-TCU-Plenário (rel. min. Walton Alencar Rodrigues) , em atenção ao que foi decidido pelo STF no RE 636.553.
	Ante o exposto, manifesto-me por que seja adotada a deliberação que ora submeto a este Colegiado.
TCU, Sala das Sessões, em 9 de agosto de 2022.
MARCOS BEMQUERER COSTA
Relator